【裁判字號】    95,訴,1257
【裁判日期】    950929
【裁判案由】    第三人異議之訴
【裁判全文】
臺灣高雄地方法院民事判決              95年度訴字第1257號
原      告  丁○○○
被      告  辛○○
            臺灣銀行股份有限公司
法定代理人  丙○○
訴訟代理人  甲○
複  代理人  乙○○
            己○○
被      告  合作金庫商業銀行股份有限公司
法定代理人  庚○○
訴訟代理人  戊○○
上當事人間請求確認租賃關係存在事件，經本院於民國95年9 月
20日言詞辯論終結，判決如下：
    主      文
原告之訴駁回。
訴訟費用由原告負擔。
    事實及理由
一、原告起訴主張：原告與被告辛○○於民國68年4 月13日簽立
    土地買賣契約書，向辛○○購買其所有坐落高雄縣岡山鎮○
    ○段576 地號，如複丈成果圖B 部分所示之土地，面積254
    平方公尺（下稱系爭土地），約定價金為新臺幣（下同）28
    4,034 元，原告業已交付全部價金予被告。然原告因不具自
    耕農身分，而無法辦理系爭土地所有權移轉登記，遂與辛○
    ○協議由原告以買賣價金之利息，充當租金承租系爭土地，
    辛○○並將系爭土地交予原告通行使用，原告因而與辛○○
    就系爭土地成立不定期租賃契約。系爭土地嗣經被告臺灣銀
    行股份有限公司（下稱臺灣銀行）、合作金庫商業銀行股份
    有限公司（下稱合作金庫）聲請強制執行，並經本院以94年
    執字第29947 號案件進行查封拍賣，原告就系爭土地既有租
    賃權存在，自有提起確認之訴之法律上利益，求為判決：確
    認原告與辛○○就系爭土地之租賃關係存在。
二、被告辛○○則以：其確曾於68年4 月13日，將系爭土地以28
    4,034 元之價格出售予原告，並已交付原告使用，且原告已
    支付全部價金，僅因系爭土地為農地，礙於當時法律規定，
    致無法辦理土地移轉登記，但從未與原告就系爭土地成立租
    賃關係，且向臺灣銀行貸款時，已表示設定抵押土地之範圍
    不含系爭土地等語，資為抗辯，求為判決如主文所示。
三、被告臺灣銀行則以：辛○○以高雄縣岡山鎮○○段575 、57
    6 地號土地辦理抵押貸款時，曾簽立切結書，表示設定抵押
    之土地，含系爭土地在內，均為其所有，且未曾將設定抵押
    之土地出租予他人使用等語；被告合作金庫則以：其僅為假
    扣押債權人，於查封系爭土地查封時，無人就系爭土地主張
    租賃權存在等語，資為抗辯，並均求為判決如主文所示。
四、原告主張其於68年4 月13日與辛○○簽立土地買賣契約書購
    買系爭土地，並已交付全部價金完畢，僅因原告不具自耕農
    身分，礙於當時之法令，以致迄今仍未辦理系爭土地所有權
    移轉登記，惟辛○○業已將系爭土地交予原告使用等節，為
    兩造所不爭執（見本院卷第91頁），復有兩造不爭執其真正
    之土地買賣契約、出賣不動產杜絕契、高雄縣岡山鎮○○段
    57 6地號土地登記謄本影本各1 份附卷可稽（見本院卷第6
    頁至第10頁），自堪認為真實。惟被告以前開情詞置辯，是
    以本件爭點為：原告與辛○○是否約定將系爭土地買賣價金
    之利息充作租金，以成立租賃契約？
五、按民事訴訟如係由原告主張權利者，應先由原告負舉證之責
    ，若原告先不能舉證，以證實自己主張之事實為真實，則被
    告就其抗辯事實即令不能舉證，或其所舉證據尚有疵累，亦
    應駁回原告之請求，最高法院17年上字第917 號判例足資參
    照。又按稱買賣者，謂當事人約定一方移轉財產權於他方，
    他方支付價金之契約，民法第345 條第1 項定有明文。而稱
    租賃者，謂當事人約定，一方以物租與他方使用、收益，他
    方支付租金之契約，民法第421 條第1 項亦定有明文。故買
    賣與租賃之區分，在於買賣之價金，乃買受人取得標的物之
    使用價值與交換價值之全部對價，而租金僅為在一定期間內
    使用收益標的物之對價，且出租人於租賃關係存續中，僅負
    有將物交付提供予承租人使用之義務，惟出賣人除負有將物
    交付予買受人使用之義務外，更移轉標的物所有權予買受人
    之義務。據此，本件原告主張與辛○○間就系爭土地有租賃
    關係存在，自應先負舉證之責。
六、經查：
  (一)系爭土地於買賣時，經原告與辛○○約定：「本買賣土地將
    來如變更為住宅區時，出賣人應辦理分割登記後，正式移轉
    登記與甲方（指原告）」一節，有土地買賣契約書在卷可佐
    ，顯見原告向辛○○購買系爭土地時，即已知悉系爭土地於
    購買當時，無法辦理移轉所有權，因而與辛○○合意以系爭
    土地變更為住宅區時，為辛○○履行移轉系爭土地所有權義
    務之時期，遂於買賣契約中載明，且因辛○○已依買賣契約
    交付系爭土地予原告一情，為原告所自承（見本院卷第90頁
    ），亦即原告已得使用系爭土地，應無再行與辛○○協議，
    另以租賃方式使用系爭土地之必要。況且原告主張因其不具
    自耕農身分，無法辦理系爭土地所有權移轉登記，致與辛○
    ○就系爭土地另行成立不定期租賃契約等語，業經辛○○否
    認，而原告就此復表示僅有口頭約定，無法舉證以實其說等
    語（見本院卷第90頁），自難認原告與辛○○另有成立租賃
    契約之合意。
  (二)至於原告復以其與辛○○協議由原告以交付之買賣價金利息
    ，充當租金承租系爭土地使用等語。惟因原告支付284,034
    元之買賣價金予辛○○，目的在於取得系爭土地之所有權，
    已如前述，故原告支付284,034 元，應為取得系爭土地使用
    價值及交換價值之相當代價，此金額應與租金有相當之差距
    ，原告自無可能僅因有租賃關係仍願支付284,034 元予辛○
    ○，而不予索回之理。況且，原告就買賣價金之利息究為多
    少、如何抵充租金，以及租期多久等事項，均未能說明，又
    不否認辛○○仍負有移轉系爭土地所有權之義務，益徵原告
    支付前述價金之終局目的，在於取得系爭土地所有權，而非
    僅在於取得系爭土地之使用價值。是以，原告上開主張並不
    足採。另辛○○雖以其向臺灣銀行設定抵押時已表明抵押範
    圍不及於系爭土地等語，惟為臺灣銀行所否認，並有辛○○
    不爭執其真正之未出租切結書在卷可憑（見本院卷第91頁、
    第49頁），此外合作金庫辯稱於查封時並無人在場表示有租
    賃關係等語，亦與原告自承確已有5 年未使用系爭土地等語
    （見本院卷90頁）相符，並經本院勘驗無訛，有勘驗筆錄及
    現場照片在卷可稽（見本院卷第58頁至第61頁）。足認原告
    就其主張有租賃關係存在之權利，並未舉證，則揆諸上開說
    明，應認原告之訴為無理由。
七、綜上所述，原告未能舉證證明就系爭土地與辛○○成立租賃
    契約，從而原告依租賃關契約法律關係求為確認就系爭土地
    有租賃權存在，即無理由，應予駁回。
八、據上論結，本件原告之訴為無理由，依民事訴訟法第78條，
    判決如主文。
中    華    民    國    95    年    9     月    29    日
                  民事第六庭  審判長法  官  謝靜雯
                                    法  官  鄭詠仁
                                    法  官  高增泓
上為正本係照原本作成。
如不服本判決，應於送達後20日內，向本院提出上訴狀並表明上
訴理由，如於本判決宣示後送達前提起上訴者，應於判決送達後
10日內補提上訴理由書（須附繕本）。
中    華    民    國    95    年    9     月    29    日
                                    書記官  王敏東


司法院資訊處製作；財團法人民間司法改革基金會備份。
